---
title: "Proyecto intermedio Estadística Computacional"
author: "Cecilia Avilés, Leonardo Ceja, Luz Hernández, Ita Santiago"
date: "`r format(Sys.time(), '%Y-%m-%d')`"
output:
  html_document:
    highlight: haddock
    number_sections: no
    theme: flatly
    toc: yes
    toc_float:
      collapsed: yes
      smooth_scroll: yes
    df_print: paged
  '''''': default
---
# ETL Refugies Nayarit

## Comprensión del negocio

#### Antecedentes

La Dirección de Protección Civil y Bomberos del estado de Nayarit, concentraron la informacion 
de diversos refugios del estado.

#### Objetivo

A fin de tener la informacion disponible revisaremos la base de datos para despues ubicarla en un
mapa


```{r Carga librerías a usar, include = F}
knitr::opts_chunk$set(echo = T, error = F, message = F, warning = F)

rm(list = ls())

instalar <- function(paquete) {
    if (!suppressPackageStartupMessages(require(paquete,character.only = TRUE, quietly = TRUE, warn.conflicts = FALSE))) {
        install.packages(as.character(paquete), dependecies = TRUE, repos = "http://cran.us.r-project.org")
        suppressPackageStartupMessages(library(paquete, character.only = TRUE, quietly = TRUE, warn.conflicts = FALSE))
    }
}

paquetes <- c('tidyverse', 'readxl', 'ggthemes', 'leaflet', 'rgdal',
              'parzer', 'geosphere', 'fontawesome')
lapply(paquetes, instalar)
```

## Los datos 

Cargamos los datos de todas las hojas del documentos y los asignamos a la variable data_raw


```{r Carga de datos, echo = FALSE, message = FALSE, warning = FALSE}
path <- 'data/refugios_nayarit.xlsx'

data_raw <- path %>% 
  excel_sheets() %>% 
  purrr::set_names() %>% 
  map_dfr(read_excel, path=path, skip=3) #No toma en cuenta las primeras 3 filas
  
data_raw <- data_raw[!is.na(data_raw$No.),] #Quita filas con valores NA de la col 'no.'
  
glimpse(data_raw)

```
Como se puede observar no solo los titulos estan mal, sino que tambien tenemos datos con `NAs`, a continuacion vamos a revisar y en su caso limpiar los valores que podamos limpiar

A continuacion mostramos las primeras filas.
```{r Limpieza , echo = FALSE, message = FALSE, warning = FALSE}

#Hacemos limpieza en el encabezado únicamente
refugios <- data_raw %>%                           
  rename_with(~ gsub('[[:punct:]]', '', .x)) %>%   #Quita signos de puntuación en encabezado
  rename_with(~ chartr('ÁÉÍÓÚ', 'AEIOU', .x)) %>%  #Quita acentos en encabezado
  rename_with(~ gsub(' ', '_', .x)) %>%            #Cambia espacios por "_" en encabezado
  rename(LATITUD = COORDENADAS_GEOGRAFICAS,        #Renombra 3 columnas
        LONGITUD = 9,
        ALTITUD = 10)

# Quitar redundantes
refugios <- refugios %>% 
  mutate(USO_DEL_INMUEBLE  = ifelse(USO_DEL_INMUEBLE %in% c("RELIGIOSO","RELIGIOSOS"),"RELIGIOSO", USO_DEL_INMUEBLE))
refugios <- refugios %>% 
  mutate(USO_DEL_INMUEBLE  = ifelse(USO_DEL_INMUEBLE %in% c("GOBIERNO MUNICIPAL","MUNICIPAL"),"MUNICIPAL", USO_DEL_INMUEBLE))

# Distribuimos de mejor manera los telefonos
refugios <- refugios %>%
  mutate(TELEFONOS = gsub("-","", TELEFONO)) %>%
  mutate(TELEFONOS = gsub("\\*","",TELEFONOS)) %>%
  separate(TELEFONOS, into = c("col_1","col_2","col_3","col_4","col_5",
                               "col_6", "col_7","col_8","col_9","col_10"),
           fill = "right") %>%
  mutate(col_1 = as.numeric(col_1), col_2 = as.numeric(col_2), 
         col_3 = as.numeric(col_3), col_4 = as.numeric(col_4), 
         col_5 = as.numeric(col_5), col_6 = as.numeric(col_6), 
         col_7 = as.numeric(col_7), col_8 = as.numeric(col_8), 
         col_9 = as.numeric(col_9), col_10 = as.numeric(col_10)   ) %>%
  mutate(TELEFONOS = paste(col_1, col_2, col_3, col_4, col_5, col_6, col_7, 
                           col_8, col_9, col_10, sep=" // ") ) %>%
  mutate(TELEFONOS = gsub("NA // ","", TELEFONOS)) %>%
  mutate(TELEFONOS = gsub(" // NA","", TELEFONOS)) %>%
  mutate(TELEFONOS = gsub("NA","", TELEFONOS)) %>%
  select(-TELEFONO, -col_1,-col_2,-col_3,-col_4,-col_5,-col_6,-col_7,-col_8,-col_9,-col_10)
  
head(refugios)
```
## Los datos faltantes
Vamos tambien a revisar si los datos `NAs` son relevantes o podemos prescindir de ellos.

```{r visualizando nas, echo = FALSE, message = FALSE, warning = FALSE}
col_names <- names(refugios)
#col_names

NAs <- refugios %>% filter(is.na(No) | is.na(REFUGIO)| is.na(MUNICIPIO)| 
                             is.na(DIRECCION)| is.na(USO_DEL_INMUEBLE)| 
                             is.na(SERVICIOS)| is.na(CAPACIDAD_DE_PERSONAS)| 
                             is.na(LATITUD)| is.na(LONGITUD)| 
                             is.na(ALTITUD)| is.na(RESPONSABLE)| is.na(TELEFONOS))

NAs
```
vemos que de los 11 registros con `NAs`, solamente 4 tienen coordenadas, por lo tanto, las demas las vamos a eliminar

```{r eliminando nas, echo = FALSE, message = FALSE, warning = FALSE}
refugios <- refugios %>% 
  filter(!(is.na(LATITUD)| is.na(LONGITUD)| is.na(ALTITUD))) 

```

Con esto nos quedamos con los datos que si tienen coordenadas.

## Exploración coordenadas

Convertimos el tipo de coordenadas y observamos su distribución
Observamos distribución de Latitud y Longitud

```{r Exploración coordenadas, echo = FALSE, message = FALSE, warning = FALSE}
refugios <- refugios %>% filter(!(is.na(LATITUD) | is.na(LONGITUD)))

coords_raw = refugios %>%
  mutate(LAT = parse_lat(LATITUD),         #Usamos la función "parse_lat" del paquete "parzer"
         LON = parse_lon(LONGITUD)) %>%    #Usamos la función "parse_lon" del paquete "parzer"
  select(LAT,LON)


ggplot(data = coords_raw, aes(x=LAT)) +
  geom_boxplot() +
  ggtitle("Distribución Latitud")

ggplot(data = coords_raw, aes(x=LON)) +
  geom_boxplot() +
  ggtitle("Distribución Longitud")
```
## Imputación de datos

Notamos que hay varios outliers, así que investigamos cada uno e imputamos estos datos atípicos
Como son pocos datos, nos permitimos corregir cada uno y a continuacion volvemos a revisar su distribucion

```{r Imputación de datos, echo = FALSE, message = FALSE, warning = FALSE}

refugios <- replace(refugios, refugios=="104ª29'01\"57\"", "104ª29'01.57\"")    #Error en poner " en lugar de .
refugios <- replace(refugios, refugios=="22°04'13-26\"", "22°04'13.26\"")       #Error en poner - en lugar de .
refugios <- replace(refugios, refugios=="48'39.95", "21°48'39.95\"")            #Error al faltar unidad de grados
refugios <- replace(refugios, refugios=="13'24.41\"", "103'24.41\"")            #Error al faltar un 0 en grados

aux1 <- refugios[refugios$No==434,"LATITUD"]     #Error al poner dato "longitud" en columna "latitud" y viceversa
aux2 <- refugios[refugios$No==434,"LONGITUD"]
refugios[refugios$No==434,"LATITUD"] <- aux2
refugios[refugios$No==434,"LONGITUD"] <- aux1 

#Agregamos una W al dato de longitud para que la función "parser_lon" convierta correctamente
refugios$LONGITUD <- paste(refugios$LONGITUD, "W", sep=" ")     

#Habiendo hecho las modificaciones previas, volvemos a transformar coordenadas, agregándolas al df refugios
refugios <- refugios %>%
  mutate(LAT = parse_lat(LATITUD),
         LON = parse_lon(LONGITUD))
#View(refugios)

#Observamos nueva distribución de Latitud y Longitud y vemos que es hermosa
ggplot(data = refugios, aes(x=LAT)) +
  geom_boxplot() +
  ggtitle("Distribución corregida Latitud")

ggplot(data = refugios, aes(x=LON)) +
  geom_boxplot() +
  ggtitle("Distribución corregida Longitud")
```
## Categorizando refugios

Creamos 5 categorías de rango de capacidad de personas del refugio que se usarán en mapa

```{r Creación rangos de capacidad, echo = FALSE, message = FALSE, warning = FALSE}

refugios <- refugios %>%
  mutate(Rango_Capacidad = case_when(CAPACIDAD_DE_PERSONAS <= 100 ~ 'Máximo 100',
                                     CAPACIDAD_DE_PERSONAS > 100 & CAPACIDAD_DE_PERSONAS <= 300 ~ '101 a 300',
                                     CAPACIDAD_DE_PERSONAS > 300 & CAPACIDAD_DE_PERSONAS <= 500 ~ '301 a 500',
                                     CAPACIDAD_DE_PERSONAS > 500 & CAPACIDAD_DE_PERSONAS <= 1000 ~ '501 a 1,000',
                                     CAPACIDAD_DE_PERSONAS > 1000 ~ 'Más de 1,000'))

```

```{r Mapa de refugios, echo = FALSE, message = FALSE, warning = FALSE}

refugios$Rango_Capacidad <- factor(refugios$Rango_Capacidad)

#Colores a usar en los markers
rango_colores <- c("green", "blue", "purple", "darkred", "cadetblue")[refugios$Rango_Capacidad]

#Creamos íconos con base en los colores a usar
iconos <- awesomeIcons(
  icon = 'ios-close',
  iconColor = 'black',
  library = 'ion',
  markerColor = rango_colores
)

#Ploteamos el mapa usando leaflet
map_refugios <- leaflet() %>%
  addProviderTiles(providers$CartoDB.Positron) %>%
  addTiles() %>%  
  addAwesomeMarkers(lng = refugios$LON, 
                    lat = refugios$LAT, 
                    icon = iconos,
                    popup = paste(
                      paste('<b>','Refugio:','</b>',refugios$REFUGIO),
                      paste('<b>','Capacidad de personas:','</b>',refugios$CAPACIDAD_DE_PERSONAS),
                      paste('<b>','Teléfono:','</b>',refugios$TELEFONO),
                      sep = '<br/>'),
                    label = refugios$REFUGIO) %>%
  addLegend("bottomright", 
            colors = c("#006666", "#669900", "deepskyblue", "#FF66FF", "darkred"), 
            labels = c("Máximo 100", "101 a 300", "301 a 500", "501 a 1,000", "Más de 1,000"), 
            title = "Capacidad de Personas", 
            opacity = 1)
map_refugios
```
## Mapa de refugio más cercano
Probamos con un punto cualquiera en el mapa, suponiendo que es donde se encontrará el usuario

```{r Mapa de refugio más cercano, echo = FALSE, message = FALSE, warning = FALSE}

#Probamos con un punto cualquiera en el mapa, suponiendo que es donde se encontrará el usuario
user_point <- c(-105.262575, 21.811933)

#Calculamos distancias contra todos los refugios usando la función "distHaversine" del paquete "geosphere"
refugios <- mutate(refugios, 
       Distancia = distHaversine(cbind(LON,LAT), user_point))

#Seleccionamos el registro con la menos distancia
refugio_mas_cercano <- refugios %>%
  slice(which.min(Distancia))

#Creamos íconos fifí para usar en el mapa final
userIcons <- awesomeIconList(
  "Persona" = makeAwesomeIcon(
    icon = "user",
    markerColor = "blue",
    iconColor = "black",
    library = "fa"
  ),
  "Cercano" = makeAwesomeIcon(
    icon = "arrow-down",
    markerColor = "red",
    iconColor = "black",
    library = "fa"
  )
)

#Ploteamos el mapa con la ubicación del usuario y el refugio más cercano
map_refugio_cercano <- leaflet() %>%
  addProviderTiles(providers$CartoDB.Positron) %>%
  addTiles() %>%  
  addAwesomeMarkers(lng = refugio_mas_cercano$LON, 
                    lat = refugio_mas_cercano$LAT, 
                    icon = userIcons["Cercano"],
                    popup = paste(
                      paste('<b>','Refugio:','</b>',refugio_mas_cercano$REFUGIO),
                      paste('<b>','Capacidad de personas:','</b>',refugio_mas_cercano$CAPACIDAD_DE_PERSONAS),
                      paste('<b>','Teléfono:','</b>',refugio_mas_cercano$TELEFONO),
                      sep = '<br/>'),
                    label = "Refugio más cercano") %>%  
  addAwesomeMarkers(lng = user_point[1],  
                    lat = user_point[2], 
                    icon = userIcons["Persona"],
                    label = "Usted se encuentra aquí",
                    popup = paste(
                      paste('<b>','Longitud:','</b>', user_point[1]),
                      paste('<b>','Latitud:','</b>', user_point[2]),
                      sep = '<br/>')) 
map_refugio_cercano
```


Guardando la base de datos para el `shiny`
```{r creando archivo RDS}

saveRDS(object = refugios, file = "refugios.rds")

```